【裁判字號】    97,易,2761
【裁判日期】    970819
【裁判案由】    竊盜
【裁判全文】
臺灣臺中地方法院刑事判決              97年度易字第2761號
公  訴  人  臺灣臺中地方法院檢察署檢察官
被      告  乙○○
上列被告因竊盜案件，經檢察官提起公訴（97年度偵字第14756
號），本院判決如下：
    主  文
乙○○無罪。令入相當處所，施以監護，其期間為年。
    理  由
一、公訴意旨略以：被告乙○○意圖為自己不法之所有，於民國
    97年6月4日上午10時20分許，在臺中縣沙鹿鎮○○路336號2
    樓之「丁○○○○」內，竊取賣場內豬肉絞肉1包、土魠魚
    塊1盒、鮭魚1盒、棒棒腿1盒、蒜頭1包、好勁道麵條1包、
    雞蛋1盒等物。得手後，將上開物品藏置在其隨身攜帶之白
    色手提袋內，未結帳即欲往出入口之方向離開，旋為該賣場
    員工丙○○發覺並報警當場處理查獲，因認被告乙○○係犯
    刑法第320條第1項之竊盜罪嫌云云。
二、按行為時因精神障礙或其他心智缺陷，致不能辨識其行為違
    法或欠缺其辨識而行為之能力者，不罰。不能證明被告犯罪
    或其行為不罰者，應諭知無罪之判決，刑法第19條第1項、
    刑事訴訟法第301條第1項分別定有明文。
三、公訴人認被告乙○○涉有前開竊盜罪嫌無非係以證人即「丁○○○○」員工丙○○及劉欣欣於警詢之指證，及贓物認領
    保管單1份、現場照片5張等為其論據。而被告乙○○於本院
    審理中經合法傳喚未到庭，惟依其於警偵訊中之陳述，堅決
    否認有何竊盜之犯行。
四、本院認：
  (一)按刑法上之心神喪失與精神耗弱，應依行為時精神障礙程度
    之強弱而定，如行為時之精神，對於外界事務全然缺乏知覺
    理會及判斷作用，而無自由決定意思之能力者，為心神喪失
    ；且刑法上所謂心神喪失人，非以其心神喪失狀態毫無間斷
    為必要，如果行為時確在心神喪失之中，即令其在事前事後
    偶回常態，仍不得謂非心神喪失人；而是否心神喪失，乃屬
    醫學上精神病科之專門學問，應由專門精神病醫學研究之人
    予以診查鑑定，方足斷定，此據最高法院26年度渝上字第23
    7號、24年度上字第2844號、47年度臺上字第1253號判例闡
    釋在案。
  (二)查證人丙○○警詢中即證稱：「（警員問：你如何發現竊嫌
    ？）‧‧‧當時竊嫌（指被告乙○○）一直跟我胡言亂語，
    無結帳的意思‧‧‧」、「（警員問：有無補充？）楊女可
    能有精神失常，因我請她補繳購物費時，她一直胡說八道，
    稱這個是新天地大賣場欠她的。」；嗣其於本院審理時復證
    稱：「（本院問：筆錄中稱竊嫌向你胡言亂語係何意？）當
    天我抓到她沒有付帳，就直接走出門口，感應器沒有響，我
    請她出示發票及明細，她說科技那麼先進幹嗎要出示發票，
    我跟她說你沒有結帳我要請你出示發票及明細，她就一直亂
    講幹嘛要結帳，她說東西是賣場欠她，她又講了一些我聽不
    懂的話，她亂講一番，我都聽不懂。」、「（本院問：當時
    有無察覺她的精神狀態有異？）有一點，與一般人不一樣，
    講話方面怪怪的，有時候講一些怪怪的話，一直說東西是賣
    場欠她的。」等語，顯見被告乙○○於案發時之言語、行為
    表現即與常人有異。
  (三)且被告乙○○於警詢中供稱：「（警員問：妳於何時？至何
    地購物未付帳？）我今天去丁○○○○，那全都是我的身體
    資產，他為什麼還要我付錢給他，我不要買，你們就說我竊
    盜。」、「（警員問：妳在新天地大賣場竊取何物品？）隨
    便你們去說，而且那標價也不實在。」、「（警員問：‧‧
    ‧妳購物後是否有向賣場付帳？）我沒有，我不買他們就說
    我竊盜，而且他們也沒有理賠我啊，他們都騙來騙去。」、
    「（警員問：‧‧‧未付帳就走出其結帳區？）我有付錢，
    他們沒有還我錢，我把東西拿過去測試門，測試門沒有響，
    就代表我已經結帳了。」、「（警員問：再製作筆錄時，妳
    的精神狀況是否正常？）你認為正常還是不正常。」等語，
    其於偵訊中供承：「（檢察官問：妳是否於97年6月4日早上
    10點20分在沙鹿的丁○○○○竊盜架上東西為警查獲？）我
    沒有買，我身體資產都付出了。」、「（檢察官問：妳不買
    為何將東西放在袋子裡？）因為這些賣場都欠我。」等語，
    酌以證人丙○○上開證述內容，可見被告乙○○於本件行為
    之際之精神狀態，已然欠缺對於外界事務知覺理會及判斷作
    用之認識。
  (四)又查被告乙○○前於96年1月25日14時50分許於臺中縣清水
    鎮○○路126之7號之「屈臣氏商店」所涉犯之妨害公務罪、
    傷害罪及準強盜等罪，經本院刑事庭以97年4月28日96年度
    訴字第2034號函將被告強制送行政院國軍退除役官兵輔導委
    員會臺中榮民總醫院精神部接受鑑定，嗣經該院於97年5月1
    日對被告精神鑑定之結果為：1、楊女智能衰退（但尚未至
    無法為完全陳述之狀態），談話內容顯露其持續有幻聽經驗
    及脫離現實的妄想內容，因此研判其為精神分裂症患者。2
    、根據1976年臺大醫院精神科林憲教授在臺灣醫學雜誌第75
    卷的著作「精神疾病患者刑責能力之精神病理學研究」第17
    9頁「精神鑑定醫師對於被鑑定人刑責能力程度之判定標準
    」表三的精神分裂症方面，楊女其犯罪行為全由妄想或幻覺
    內容之控制而發生，且呈現慢性分裂病性精神敗壞（mental
    deterioration），因此楊女於犯案當時之精神狀態列屬於
    「心神喪失」。3、經評估結果，楊女於犯罪當時行為時因
    精神障礙或其他心智缺陷，致不能辨識其行為違法或欠缺其
    辨識而行為之能力。4、楊女因精神症狀影響其行為能力，
    且無病識感，無法經由門診治療，建議強制送醫住院治療，
    改善其精神症狀，避免社會意外事件之再度發生等語。嗣被
    告乙○○於96年1月25日犯準強盜等罪後，旋於97年7月9日
    再犯性質類似之本件竊盜罪嫌，經本院檢具96年度訴字第
    2034號及本案相關卷宗資料，再向該院函詢就被告乙○○於
    前次所犯準強盜等罪之行為時精神狀態施予鑑定後，再犯本
    案，被告是否亦處於先前鑑定時所呈現之病症中，又其行為
    能力是否亦如鑑定結論，經該院以97年7月29日中榮醫企字
    第0970011715號函復說明二、查楊君97年5月1日本院鑑定為
    「心神喪失」且須強制送醫住院治療，其間若無接受治療，
    其精神分裂病之腦內多巴胺神經傳導物質調節不良能無法改
    善，則有可能再度犯行，處於先前鑑定時所呈現病症中，其
    行為能力亦如鑑定結論所述。有該院97年7月29日中榮醫企
    字第0970011715號函及所附本院96年度訴字第2034號函送鑑
    定之行政院國軍退除役官兵輔導委員會臺中榮民總醫院精神
    鑑定報告書各1紙在卷可稽。
  (五)綜上情節，本件被告乙○○於本件案發當時精神狀態應有「
    因精神障礙或其他心智缺陷，致不能辨識其行為違法或欠缺
    依其辨識而行為之能力」之心神喪失情形，亦即被告乙○○
    於本案行為時應已因精神障礙，致不能辨識其行為違法，同
    時欠缺依其辨識而行為之能力，且此因之所致，尚非基於被
    告乙○○之故意或過失所致，而符刑法第19條第1項規定心
    神喪失之情形。據此，被告乙○○為本案犯行時，既係處於
    不能辨識其行為違法之精神狀態，並欠缺依其辨識而行為之
    能力，且非因被告乙○○之故意或過失所自行招致，揆諸前
    揭法條規定及判例意旨，自應諭知被告乙○○無罪之判決。
  (六)又依上開精神鑑定報告書結果與建議，被告乙○○因精神症
    狀影響其行為能力，且無病識感，無法經由門診治療，建議
    強制送醫住院治療，改善其精神症狀，避免社會意外事件之
    再度發生，被告乙○○持續有幻聽經驗及脫離現實的妄想內
    容，患有精神分裂症，確已影響其個人行止之控制甚鉅，前
    後有多次違法情事產生，顯然對週遭環境、家人及社會群體
    ，均存有相當程度之潛在危險性，且有反覆再犯之情形，則
    綜合前述情節以觀，為保護社會及被告乙○○個人安全起見
    ，本院認為應針對被告乙○○所罹病症為持續、規律之診療
    ，爰依刑法第87條第1項、第3項之規定，諭知令入相當處所
    施以監護3年，以期達個人矯正治療及社會防衛之效。
五、末按法院認為應科拘役、罰金或應諭知免刑或無罪之案件，
    被告經合法傳喚無正當理由不到庭者，得不待其陳述逕行判
    決。刑事訴訟法第306條定有明文。又按心神喪失之被告，
    顯有應諭知無罪判決之情形者，得不待其到庭，逕行判決，
    刑事訴訟法第294條第3項亦定有明文。本件被告乙○○所犯
    上開竊盜罪嫌，經本院審理後，認為被告乙○○於行為之際
    已處於心神喪失之狀態，而應依法為無罪之諭知，已如前述
    ，而雖被告乙○○經合法傳喚，未具狀請假或為其他陳述，
    核係無正當理由不到庭，有本院送達證書、審判筆錄等在卷
    可憑，惟其既應依法為無罪之諭知，揭諸上開法律規定，本
    院自得不待其到庭陳述，而逕為判決，併予敘明。
據上論斷，應依刑事訴訟法第301條、第294條第3項、第306條，
刑法第19條第1項、第87條第1項、第3項，判決如主文。
本案經檢察官甲○○到庭執行職務。
中    華    民    國    97    年    8     月    19    日
                  刑事第14庭  法  官  林世民
上正本證明與原本無異。
檢察官如不服本判決，應於收受送達後10日內向本院提出上訴書
狀（應敘述具體理由並附繕本）。
上訴書狀如未敘述理由，應於上訴期間屆滿後20日內補提理由書
於本院。
被告乙○○不得上訴。
                              書記官  紀俊源
中    華    民    國    97    年    8     月    19    日


司法院資訊處製作；財團法人民間司法改革基金會備份。
